高雄高等行政法院判決　　　　　　　　　　　　　　　九十年度訴字第一一九九號
　　　　　　　　　　　　　　　.
　　原　　　告　甲○○
　　被　　　告　臺南縣善化鎮公所
　　代　表　人　乙○○　○○
　　訴訟代理人　丙○○
右當事人間因徵收補償事件，原告不服台南縣政府中華民國九十年二月二十一日九十
府法濟字第二三九二四號訴願決定，提起行政訴訟。本院判決如左：
　　主  文
原告之訴駁回。
訴訟費用由原告負擔。
　　事  實
甲、事實概要：
　  緣被告因辦理台南縣善化鎮都市○○○○○道路工程，申請徵收原告所有台南縣
    善化鎮○○段四一五之二八地號土地，前經內政部於民國（下同）八十七年間核
    准徵收，並已公告徵收及補償完畢。嗣原告於八十七年七月二十二日以上開徵收
    之結果，致其所有同前段四一五及四一五之十四號二筆土地，面積過小及形勢不
    整，不能為相當之使用，遂依土地法第二百十七條規定，向台南縣政府申請一併
    徵收該二筆土地，經台南縣政府現場勘查後，以八十八年九月六日八八府地用字
    第一五六五六一號函表示同意准予一併徵收，並副知被告依規定陳報一併徵收等
    事宜在案。期間原告多次陳情，台南縣政府亦多次函請被告依規定陳報徵收作業
    ，被告乃以八十九年九月四日（八九）所建字第一一三九六號函復原告略以：「
    本所因財源拮据，俟財源較寬裕時再行籌編經費辦理」。原告對被告上開函文不
    服，提起訴願，經遭駁回，遂提起本件行政訴訟。
乙、兩造聲明：
一、原告之聲明：求為判決：
（一）訴願決定及原處分均撤銷。
（二）被告應依原告之聲請作成在下一會計年度編列預算徵收原告所有台南縣善化鎮
      ○○段四一五、四一五之十四地號殘餘土地，並將該徵收計畫案陳報台南縣政
      府之處分。
（三）訴訟費用由被告負擔。
二、被告之聲明：求為判決：
（一）駁回原告之訴。
（二）訴訟費用由原告負擔。
丙、兩造主張：
一、原告主張之理由：
（一）原告原有坐落台南縣善化鎮○○段四一五號土地一筆，計二一九平方公尺。因
      都市計畫之需要，經台南縣新化地政事務所逕行分割成同前段四一五、四一五
      之一三、四一五之一四三筆土地，其中四一五之一三地號土地已經七十八年第
      一期公共設施保留地公告徵收完畢。
（二）被告八十三年預定闢建四之四號道路（公園路），因涉嫌侵占原告前開四一五
      號土地，經原告陳情、異議，該地號土地始於八十五年又被第二次逕為分割成
      同前段四一五及四一五之二八地號兩筆土地。至此，原告擁有三塊畸零地，分
      別是同前段四一五（雖有六十八平方公尺但地界曲折無法使用）、四一五之一
      四（一平方公尺）、四五一之二八（十平方公尺）地號土地。
（三）台南縣善化鎮○○○號道路已於八十六年九月間舖設柏油路面闢建完竣，每日
      行人及車輛共約一百人次左右，使用率不佳，但卻於八十九年重新舖設柏油路
      面（短短三年而已，可見經費應甚充足）。上述四五一之二八地號土地，業經
      台南縣政府於八十七年公告補行徵收完畢；徵收公告完畢後，原告遂依土地法
      第二百十七條之規定，就前述四一五、四一五之一四地號兩筆土地提請「一併
      徵收」，經台南縣政府實地勘查、原告訴願後，台南縣政府於八十八年九月六
      日以八八府地用字第一五六五六一號函通知准予一併徵收，並隨函指示被告陳
      報徵收事宜在案。
（四）詎被告卻以「財源拮据，俟財源較寬裕時，再行籌措經費辦理」為由，至今迄
      未依規定向台南縣政府陳報「一併徵收」事宜，致台南縣政府無從函轉。然被
      告正積極籌辦台南科學「園區外」至一號省道，約六百公頃土地之區段徵收，
      足見所稱財源拮据不實。
（五）司法院釋字第四０九號解釋之首即揭示：人民之財產應受國家保障。又最高行
      政法院八十一年度判字第一００六號判例要旨謂「基於相同原因事實作成之行
      政處分，若有意作不公平之差別待遇，致損及特定當事人之權益，即有權力濫
      用之違法。」台南縣政府業於八十九年七月二十日以八九府地徵字第一一一七
      ０五號函指示被告：「為維護人民權益，仍請鎮公所儘速依規定辦理一併徵收
      陳報事宜。」復以九十年一月三日九０府法制字第一八０六號函說明三指明「
      查徵收人民土地係屬侵害人民重大權益事項，．．．而徵收土地之殘餘部分一
      併徵收乃為維護人民財產權而設。」被告於八十六年九月左右，業將四之四號
      道路徵收並闢建完畢，不知何種原因，獨對本人所有系爭四一五及四一五之一
      四地號兩筆畸零地，於台南縣政府多次行文要求被告儘速依法陳報「一併徵收
      」事宜之際，卻遲遲未見辦理，不僅有違公文管理對公文處理時限之規定，更
      有違前述行政法上之公平原則，且依前述判例，或可視為權力濫用之違法。
（六）台南縣政府九十年二月二十一日九十府法濟字第二三九二四號訴願決定書理由
      二第三行至第六行稱：原處分機關已於八十九年六月十七日將四一五及四一五
      之一四之一併徵收一案，主動列入該鎮「七十八年至八十二年間」加速都市公
      共設施保留地取得及財務計畫，專案徵收都市計畫重要公共設施用地「遺漏徵
      收用地」資料中，更可證明「一併徵收」乙案，確為「相同原因之事件」無誤
      。遺漏徵收既係七十八年徵收計畫擬定時政府人員之疏失，現又蒙列入「遺漏
      徵收用地」資料中，更可證明「一併徵收」乙案，確為「相同原因之事件」無
      誤。
（七）台南縣政府八十五年九月十二日八十五府秘訴字第一五八九０一號訴願決定書
      理由三已明確指出「原處分機關縱有經費拮据之事實，亦得於次一年度再行編
      列預算或與訴願人協議分期給付。」且原告於八十九年九月十三日向縣政府提
      出訴願之請求，即已明白表示若因財政困難，自願同意分兩、三年被徵收在案
      。因此被告消極之不作為，不但損及本人之權益，更使該兩筆土地閒置，而無
      法有效之利用，致雜草叢生，影響市容觀瞻、危及公共之安全。
（八）被告積極籌辦科學園區○○○號○道約六百公頃之區段徵收，可預想而知其經
      費之龐大，卻於向民眾說明的公聽會上明確表示「會分期」進行，且第一期即
      將於九十一年度辦理完畢，可見被告「財源之籌措」的理由已不存在，祇是對
      陳報本人「一併徵收」之案件，不願處理而已。據中華日報九十年三月二十四
      日第二十一版載稱：台南市「公五」小東市場土地徵收補償費五億八百多萬元
      ，因市庫財源有限，計畫分三期編列預算徵收，且第一期已編列，近期內（八
      十七年度）即可辦理徵收。可見分期辦理徵收是可行又合法的，而「依法行政
      」又是政府的職責與義務，雖然土地法第二百十七條僅賦予被徵收土地之所有
      權人「得」提出一併徵收之請求，未規定需地機關一定要徵收，但相同的也未
      規定需地機關得以「財源拮据」為由，不辦理「依法提出」、「依法經縣政府
      實地勘察後核准，並多次函示鎮公所陳報一併徵收」之事宜。依上開第二百十
      七條之立法精神而言，依法提出又經實勘後准予一併徵收，對需地機關應具拘
      束力。
（九）綜上所述，請鈞院基於「人民財產應受國家保障」、「土地法第二百十七條維
      護人民財產的立法精神」、「相同原因事件不得為差別待遇之行政法上之平等
      原則」等由，判決被告應即行辦理系爭土地一併徵收陳報事宜，並作成於下一
      年度或下一年度起逐年連續編列預算之處分，俾台南縣政府函轉後公告徵收，
      發放補償費完畢。
二、被告主張之理由：
（一）本案業經原告甲○○多次要求被告儘速辦理台南縣善化鎮○○段四一五及四一
      五之一四兩地號土地一併徵收事宜，但被告確實因財源拮据，無法於短期內辦
      理，並非執意不辦理。
（二）被告因無經費以辦理一併徵收事宜，因此曾於八十八年十月四日以所建字第一
      三七七五號函懇請台南縣政府專款補助辦理。另又於八十九年六月十七日所建
      字第七七０六號函台南縣政府【七十八年至八十二年間執行「加速都市計畫公
      共設施保留地取得及財務計畫」中，專案徵收都市計畫重要公共設施遺漏徵收
      用地之資料中，將本案用地列於其中】，可見被告確實曾為積極辦理一併徵收
      盡心努力，以確保人民之權益，而非以財源拮据為由，以之為搪塞，消極地不
      予徵收。
（三）被告財源拮据情形，是日良久，並非近日，且至今仍有高達約新台幣兩億元之
      負債，每月員工薪餉均難如期發放，因此欲於短期內編列預算，辦理「一併徵
      收」，實有非常之困難。
（四）另對原告起訴狀中之多處誤解說明如下：
　　１「本鎮○○○號道路於八十六年九月間舖設柏油路面乙事」，其經費約新台幣
      七百五十萬元，全由內政部營建署專款補助，被告並無任何配合款項，可見並
      非被告經費充足。
  　２「本所在財源拮据下，正積極籌辦台南科學園區○○○號○道，約六百公頃土
      地之區段徵收。」，其實該案之辦理與經費之籌措係由台南縣政府主辦，非被
      告之業務。
（五）依土地法第二百十七條及相關法規並未明定「一併徵收」應於多久之一定時間
      內完成。是以被告是否立即陳報辦理「一併徵收」作業，應得斟酌其財源狀況
      及其他相關因素，以決定徵收時間。況本鎮尚有高達約新台幣七十億元之既成
      道路徵收（中山路、中正路、三民路）和遺漏徵收案尚無資力辦理。
（六）被告對於人民之權益均列為最優先考量，惟因財政困難，致能力之所不及，實
      對當事人深感抱歉，但仍會盡最大之努力，去爭取當事人之權益，短期內仍盼
      原告能諒解，並共體時艱。綜上所述，在財源十分拮据之下，實難依原告之請
      求，立即辦理「一併徵收」事宜，況相關法令，亦無強制規範「一併徵收」時
      程，因此，請求判決駁回原告之訴。
　　理  由
一、按「人民因中央或地方機關對其依法申請之案件，於法令所定期間內應作為而不
    作為，認為其權利或法律上利益受損害者，經依訴願程序後，得向高等行政法院
    提起請求該機關應為行政處分或應為特定內容之行政處分之訴訟。人民因中央或
    地方機關對其依法申請之案件，予以駁回，認為其權利或法律上利益受違法損害
    者，經依訴願程序後，得向高等行政法院提起請求該機關應為行政處分或應為特
    定內容之行政處分之訴訟。」行政訴訟法第五條固定有明文。然得依行政訴訟法
    第五條提起課予義務之訴者，以人民因中央或地方機關對其依法申請之案件，於
    法令所定期間內應作為而不作為，或其聲請被駁回，認為其權利或法律上利益受
    損害者，經依訴願程序後，方得向高等行政法院提起請求該機關應為行政處分或
    應為特定內容之行政處分之訴訟。
二、次按「本條例所稱主管機關：在中央為內政部；．．．」；「申請徵收土地或土
    地改良物，應由需用土地人擬具詳細徵收計畫書，並附具徵收土地圖冊或土地改
    良物清冊及土地使用計畫圖，送由核准徵收機關核准，並副知該管直轄市或縣（
    市）主管機關。」；「徵收土地或土地改良物，由中央主管機關核准之」；「中
    央主管機關應設土地徵收審議委員會，審議徵收土地條件；其組織規程，由中央
    主管機關定之」；「中央主管機關於核准徵收土地或土地改良物後，應將原案通
    知該管直轄市或縣（市）主管機關」；「直轄市或縣（市）主管機關接到中央主
    管機關通知核准徵收案時，應即公告，並以書面通知土地或土地改良物所有權人
    及他項權利人」；「徵收土地或土地改良物應發給之補償費，由需用土地人負擔
    ，並繳交該管直轄市或縣（市）主管機關轉發之」，為土地徵收條例第二條前段
    、第十三條、第十四條、第十五條、第十七條、第十八條、第十九條分別定有明
    文。是依上開規定，提出徵收土地之申請，其核准機關為內政部，至該管直轄市
    或縣（市）政府，則為土地徵收之補償機關及執行機關，而需地機關則僅具土地
    徵收之請求權而已，並非土地徵收之主體。且需地機關於徵收處分作成前，依上
    開土地徵收條例第十三條規定，故應擬具詳細徵收計畫書，並附具徵收土地圖冊
    或土地改良物清冊及土地使用計畫圖，送由核准徵收機關核准，並副知該管直轄
    市或縣（市）主管機關，然擬具徵收計畫書圖清冊，僅屬徵收程序之機關間內部
    準備程序，尚未對外直接發生法律效果，亦即需用土地人擬具徵收計畫書圖清冊
    ，係屬發動內政部作成徵收處分之內部行政行為之請求，為行政事實行為之一種
    ，尚非行政處分，不得作為課予義務訴訟之標的。
三、本件原告係以請求被告「應為有效之行政處分」而提起本件訴訟，其訴狀所載訴
    之聲明原為「請確定判決被告應即時依規定陳報一併徵收事宜，於下一會計年度
    或自九十一年度起分二、三年度連續編列預算，分次完成原告所有坐落台南縣善
    化鎮○○段四一五及四一五之十四號二筆土地徵收補償之發放。」等情，有原告
    起訴狀及歷次書狀在卷可考；其提起本件訴訟，關於聲明之範圍及究竟選擇何種
    訴訟類型，尚非明瞭；嗣經本院言詞辯論期日予以闡明後，原告明確表示，係主
    張被告上揭八十九年九月四日（八九）所建字第一一三九六號函，乃為被告對原
    告依法申請其作成「在下一會計年度編列預算徵收原告所有台南縣善化鎮○○段
    四一五、四一五之十四地號殘餘土地，並將該徵收計畫案陳報台南縣政府」特定
    內容行政處分，所為駁回（否准）申請之處分，且本件係依行政訴訟法第五條規
    定，提起課予義務訴訟，請求撤銷訴願決定及被告之原否准處分，並責由被告應
    依原告之聲請作成在下一會計年度編列預算徵收原告所有台南縣善化鎮○○段四
    一五、四一五之十四地號殘餘土地，並將該徵收計畫案陳報台南縣政府之處分等
    情，有本院言詞辯論筆錄在卷可佐。
四、然查，依上開規定及說明，原告請求被告應於在下一會計年度編列預算徵收原告
    所有台南縣善化鎮○○段四一五、四一五之十四地號殘餘土地，並將該徵收計畫
    案陳報台南縣政府之行為，既僅屬被告是否應為之行政事實行為，縱被告為拒絕
    之意思表示，既非行政處分，本非得提起課予義務訴訟請求救濟。則原告經本院
    闡明後，既堅持仍依行政訴訟法第五條規定提起本件課予義務訴訟，其訴訟之結
    果，顯無法達成請求權保護之目的，應視為欠缺權利保護必要，是本件原告之訴
    ，並無理由，應予駁回。又本件訴訟既因欠缺權利保護必要，應認為無理由，則
    兩造其餘爭執，即無逐一審酌必要，附此敘明。
五、據上論結，本件原告之訴為無理由，爰依行政訴訟法第一百九十五條第一項後段
    、第九十八條第三項，判決如主文。
中　　　華　　　民　　　國    九十一　　年　  　四　　　月　　　二　　　日
                              高雄高等行政法院第三庭
                                          審判長法官　  江 幸 垠
                                          法      官　  林 石 猛
                                          法      官　  戴 見 草
右為正本係照原本作成。
如不服本判決，應於判決送達後二十日內向本院提出上訴書狀，其未表明上訴理由者
，應於提起上訴後二十日內向本院提出上訴理由書（須按對造人數附繕本）；如於本
判決宣示或公告後送達前提起上訴者，應於判決送達後二十日內補提上訴理由書（須
附繕本）。未表明上訴理由者，逕以裁定駁回。
提起上訴應預繳送達用雙掛號郵票七份（每份三十四元）。
中　　　華　　　民　　　國    九十一　　年　  　四　　　月　　　二　　　日
                                          法院書記官    李 建 霆
